【裁判字號】    95,上易,1706
【裁判日期】    951103
【裁判案由】    妨害名譽
【裁判全文】
臺灣高等法院刑事判決                95年度上易字第1706號
  上  訴  人
  即自訴人    甲○○
  自訴代理人  王東山律師
              李美寬律師
              林孝甄律師
  被      告  乙○○
上列上訴人因被告妨害名譽案件，不服臺灣宜蘭地方法院95年度
自字第3號，中華民國95年7月14日第一審判決（起訴案號：臺灣
宜蘭地方法院檢察署），提起上訴，本院判決如下：
    主  文
上訴駁回。
    理  由
一、自訴意旨略以：自訴人甲○○係美國密西根大學環境規劃博
    士，現任國立宜蘭大學副教授，講授都市環境規劃及環保防
    災等相關課程多年，並曾受聘擔任台北縣、台中市、基隆市
    、桃園縣之環評委員或都市計畫委員，已累積一定之專業學
    養及教學聲望，自訴人於民國 94年9月23日針對北宜高速公
    路坪林行控中心專用道是否開放通行乙事，基於環評專業於
    台灣日報上發表「政客謀殺了政治家」一文（如附件一），
    表達上開專用道若開放每天4000輛以上之汽車通行，將對於
    大台北水源區周遭環境造成嚴重之衝擊，豈料被告乙○○於
    94年 9月24日在台灣日報發表「回應台北市政府偏差論點及
    甲○○〈政客殺死了政治家〉一文緊貼翡翠水庫的台九線才
    是污染水源原凶」之文章（如附件二）時，先稱「本人雖非
    專家學者」，卻又指名道姓稱「甲○○也應多讀點書，不要
    亂槍打鳥，無的放矢」，以非專業攻訐自訴人之專業，使自
    訴人於國立宜蘭大學研究所授課時，公然遭到研究生之質疑
    ，嚴重貶損自訴人之專業學養及教學聲望，自訴人意圖損人
    名譽並散布不實印象於眾之居心已明。另關於北宜高速公路
    坪林行控中心專用道是否開放通行乙事，固屬可受公評之議
    題，然應從環保專業觀點，就事論事，不宜點名批判、惡意
    攻訐，被告於文章中用「本人雖非專家學者」，即暗指自訴
    人連非專家學者都不如、於文章中用「甲○○也應多讀點書
    」，指的是甲○○這個人沒知識沒水準，讀書讀到背上去了
    ，顯然被告就是惡意攻訐自訴人，並非合理之評論，已濫用
    言論自由並貶損自訴人之名譽，被告自不得主張依刑法第31
    1條第3款之規定免責。因認被告涉犯刑法第310條第2項之加
    重誹謗罪嫌云云。
二、按犯罪事實應依證據認定之，無證據不得認定犯罪事實；又
    不能證明被告犯罪者，應諭知無罪之判決，刑事訴訟法第15
    4條第2項及第301條第1項分別定有明文。而所謂認定犯罪事
    實之證據，係指足以認定被告確有犯罪行為之積極證據而言
    ，該項證據自須適合於被告犯罪事實之認定，始得採為斷罪
    資料，如未能發現相當證據，或證據不足以證明，自不能以
    推測或擬制之方法，以為裁判之基礎。又自訴人之指訴係以
    使被告受刑事訴追為目的，是其陳述是否與事實相符，仍應
    調查其他證據以資審認（參照最高法院29年上字第3105號、
    40年臺上字第86號、30年上字第816號及 52年台上字第1300
    號判例）。又刑法誹謗罪之成立係以意圖散布於眾，而指摘
    或傳述足以毀損他人名譽之事，為其要件。是行為人所指摘
    或傳述之事，必須是具有足以損害被指述人名譽之具體事件
    內容，始有誹謗行為可言。而行為人所指摘或傳述之事是否
    「足以毀損他人名譽」，應就被指述人之個人條件以及指摘
    或傳述內容，以一般人之社會通念為客觀之判斷。須行為人
    所指摘或傳述之具體事實，足以使被指述人在社會上所保有
    之人格及聲譽地位，因行為人之惡害性指摘或傳述，使之有
    受貶損之危險性或可能性方屬之。惟名譽究有無毀損，非單
    依被害人主觀上之感情決之，實應依社會客觀之評價，如因
    之可受貶損，則雖對其人之真價值未生影響，或並未傷及被
    害人主觀之感情，仍應視為名譽之侵害；反之，縱然已傷及
    被害人主觀之情感，然實際上行為人之行為對其社會之客觀
    評價並無影響，仍難認為名譽之侵害。再者，言論自由為人
    民之基本權利，憲法第11條有明文保障，國家應給予最大限
    度之維護，俾其實現自我、溝通意見、追求真理及監督各種
    政治或社會活動之功能得以發揮。惟為兼顧對個人名譽、隱
    私及公共利益之保護，法律尚非不得對言論自由依其傳播方
    式為合理之限制。刑法第 310條第1項及第2項針對以言詞或
    文字、圖畫而誹謗他人名譽者之誹謗罪規定，係為保護個人
    法益而設，以防止妨礙他人之自由權利所必要，符合憲法第
    23 條規定之意旨。至刑法同條第3項前段以對誹謗之事，能
    證明其為真實者不罰之規定，則係針對言論內容與事實相符
    者之保障，並藉以限定刑罰權之範圍，非謂指摘或傳述誹謗
    事項之行為人，必須自行證明其言論內容確屬真實，始能免
    於刑責。惟行為人雖不能證明言論內容為真實，但依其所提
    證據資料，認為行為人有相當理由確信其為真實者，即不能
    以誹謗罪之刑責相繩，亦不得以此項規定而免除檢察官或自
    訴人於訴訟程序中，依法應負行為人故意毀損他人名譽之舉
    證責任，或法院發現其為真實之義務。就此而言，刑法第31
    0條第3項與憲法保障言論自由之旨趣並無牴觸。又刑法第31
    1 條規定：「以善意發表言論，而有左列情形之一者，不罰
    ：一、因自衛、自辯或保護合法之利益者。二、公務員因職
    務而報告者。三、對於可受公評之事，而為適當之評論者。
    四、對於中央及地方之會議或法院或公眾集會之記事，而為
    適當之載述者」，係法律就誹謗罪特設之阻卻違法事由，目
    的即在維護善意發表意見之自由，亦不生牴觸憲法問題，此
    有司法院大法官會議釋字第509號解釋文及解釋理由書可參
    。是則：
(一)行為人就其發表非涉及私德而與公共利益有關之言論所憑之
    證據資料，至少應有相當理由確信其為真實，即主觀上應有
    確信「所指摘或傳述之事為真實」之認識，倘行為人主觀上
    無對其「所指摘或傳述之事為不實」之認識，即不成立誹謗
    罪。惟若無相當理由確信為真實，僅憑一己之見逕予杜撰、
    揣測、誇大，甚或以情緒化之謾罵字眼，在公共場合為不實
    之陳述，達於誹謗他人名譽之程度，即非不得以誹謗罪相繩
    。此即所謂之「實質惡意原則（或稱真正惡意原則）」，因
    而發表言論者於發表言論時明知所言非真實，或因過於輕率
    疏忽而未探究所言是否為真實，則此種不實內容之言論即須
    受法律制裁。準此，是否成立誹謗罪，首須探究者即為行為
    人主觀上究有無相當理由確信其所指摘或傳述之事為真實之
    誹謗故意。
(二)而所謂「言論」在學理上，可分為「事實陳述」及「意見表
    達」二者。「事實陳述」始有真實與否之問題，「意見表達
    」或對於事物之「評論」，因屬個人主觀評價之表現，即無
    所謂真實與否可言。而自刑法第310條第1項：「意圖散布於
    眾，而指摘或傳述足以毀損他人名譽之事者，為誹謗罪」、
    第三項前段：「對於所誹謗之事，能證明其為真實者，不罰
    」規定文義觀之，所謂得證明為真實者，唯有「事實」。據
    此可徵，我國刑法第 310條之誹謗罪所規範者，僅為「事實
    陳述」，不包括針對特定事項，依個人價值判斷所提出之主
    觀意見、評論或批判。「意見表達」或對於事物之「評論」
    等個人主觀評價之表現，屬刑法第311條第3款所定免責事項
    之「意見表達」，亦即所謂「合理評論原則」之範疇，是就
    可受公評之事項，縱批評內容用詞遣字尖酸刻薄，足令被批
    評者感到不快或影響其名譽，亦應認受憲法之保障，不能以
    誹謗罪相繩，蓋維護言論自由俾以促進政治民主及社會健全
    發展，與個人名譽可能遭受之損失兩相權衡，顯有較高之價
    值。易言之，憲法對於「事實陳述」之言論，係透過「實質
    惡意原則」予以保障，對於「意見表達」之言論，則透過「
    合理評論原則」，亦即刑法第311條第3款所定以善意發表言
    論，對於可受公評之事為適當評論之誹謗罪阻卻違法事由，
    賦與絕對保障。
(三)又刑法第 311條所謂「善意」之認定，倘涉及之對象係公眾
    人物，則因公眾人物較諸一般人更容易接近大眾傳播媒體，
    自可利用媒體為其所作所為進行辯護，是以其就公共事務之
    辯論，實處於較為有利之地位，則人民對公眾人物所為有關
    公共事務之批評，自應嚴格認定其是否確非出於善意。至「
    可受公評之事」，則指與公眾利益有密切關係之公共事務而
    言。故行為人所製作有關可受公評之事之文宣內容或公開發
    表之意見，縱嫌聳動或誇張，然其目的不外係在喚起一般民
    眾注意，藉此增加一般民眾對於公共事務之瞭解程度。因此
    ，表意人就該等事務，對於具體事實有合理之懷疑或推理，
    而依其個人主觀之價值判斷，公平合理提出主觀之評論意見
    ，且非以損害他人名譽為唯一之目的者，不問其評論之事實
    是否真實，即可推定表意人係出於善意，避免人民因恐有侵
    害名譽之虞，無法暢所欲言或提供一般民眾亟欲瞭解或參與
    之相關資訊，難收發揮監督公務員或公眾人物之效。
三、查上訴人即自訴人甲○○據以認被告乙○○涉有上開加重誹
    謗犯行，無非係以被告於其所發表之『回應台北市政府偏差
    論點及甲○○〈政客殺死了政治家〉一文緊貼翡翠水庫的台
    九線才是污染水源原凶』文章中，使用「本人雖非專家學者
    」、「甲○○也應多讀點書，不要亂槍打鳥，無的放矢」等
    文字，顯然係對自訴人惡意攻訐並已損及自訴人名譽，為其
    主要論據。訊據被告乙○○固供承就北宜高速公路坪林行控
    中心專用道是否開放通行乙事，針對台北市政府所發表之意
    見，及自訴人 94年9月23日以『政客謀殺了政治家』一文所
    發表之意見（如附件一），經於 94年9月24日在台灣日報民
    意論壇上發表『回應台北市政府偏差論點及甲○○〈政客殺
    死了政治家〉一文緊貼翡翠水庫的台九線才是污染水源原凶
    』之文章（如附件二）加以回應之，並於文章中使用「本人
    雖非專家學者」、「甲○○也應多讀點書，不要亂槍打鳥，
    無的放矢」等文字之事實，並有自訴人及被告分別於 94年9
    月23日及 94年9月24日在台灣日報民意論壇所發表之『政客
    謀殺了政治家』（如附件一）、『回應台北市政府偏差論點
    及甲○○〈政客殺死了政治家〉一文緊貼翡翠水庫的台九線
    才是污染水源原凶』（如附件二）二篇文章在卷可稽。惟被
    告堅決否認有自訴人指訴之加重誹謗犯行，辯稱：關於北宜
    高速公路坪林行控中心專用道是否開放通行乙事，是可受公
    評之事項，而甲○○曾經參與民意代表選舉，屬於公眾人物
    ，其於報紙民意論壇中所發表『政客謀殺了政治家』一文之
    意見，亦屬可受公評之事，伊於文章內就坪林行控中心專用
    道是否開放通行一事所表示之看法是公平、客觀、理性的，
    純粹就公共政策為適當之論述，是以善意發表言論，完全沒
    有誹謗之故意，縱然對於甲○○所發表之上開文章內容為負
    面之評價，亦不該當於誹謗罪之構成要件。其次，甲○○雖
    自詡為專家學者，然專家學者有時仍有忽略現實面致其論述
    產生盲點之情形，且環保不是只有專家學者才可以談，很多
    愛鄉愛土的人都會談，甚至不遜於環保專家，就坪林行控中
    心專用道是否開放通行一事，伊認為自訴人在『政客謀殺了
    政治家』一文中表達的觀點是錯誤的，所以就這方面才叫甲
    ○○要多讀點書，文章內才會用『甲○○也多讀點書』的用
    語，而且甲○○在文章裡面使用很多類似『不肖政客揭竿起
    意反環保』之文字，但甲○○並未說明所稱之不肖政客指的
    是誰，所以伊認為這樣就是亂槍打鳥，文章內才會用『不要
    亂槍打鳥，無的放矢』之用語，伊並沒有誹謗的意思云云。
    經查：
(一)關於「北宜高速公路坪林行控中心專用道是否開放通行」乙
    事，足以影響往返宜蘭、台北、坪林之用路人權益，甚且可
    能會對於大台北地區之水源造成影響，自屬可受公評之事項
    ，而就此一議題於報紙媒體上所發表之意見，自應亦屬可受
    公評之事，是本件所應審究者為被告於其所發表之『回應台
    北市政府偏差論點及甲○○〈政客殺死了政治家〉一文緊貼
    翡翠水庫的台九線才是污染水源原凶』之文章內，是否有基
    於誹謗之故意，而指摘足以貶損自訴人名譽之具體事實，又
    被告對於自訴人所為之主觀批判意見，有無踰越所謂「合理
    評論原則」之範疇。
(二)被告於 94年9月24日所發表之『回應台北市政府偏差論點及
    甲○○〈政客殺死了政治家〉一文緊貼翡翠水庫的台九線才
    是污染水源原凶』一文（如附件二）共分六個段落，其中第
    一、二段先說明：針對台北市政府發表反對北宜高速公路坪
    林行控中心專用道開放通行之意見，及自訴人甲○○以『政
    客謀殺了政治家』一文表示反對北宜高速公路坪林行控中心
    專用道開放通行之意見，被告雖非專家學者，但因長期關懷
    台灣土地生態環保，且身為宜蘭人，有必要回應以正視聽等
    ，表明發表該篇文章之緣由，茲查此二段落中並無指摘足以
    貶損自訴人名譽之具體事實。又該文章第三、四、五段中則
    發表：根據「環評案」之規定，每日限制4000輛汽車是限制
    入境坪林，與過境前往宜蘭不同，且真正對於翡翠水庫造成
    污染之環境壓力來自於台九線北宜公路新店至坪林段之車輛
    ，並非自北宜高過境至宜蘭之車輛，而北宜高降低台九線北
    宜公路之車流，明顯是紓解翡翠水庫之環境壓力，反而遭受
    指摘，實在令人匪夷所思等，則被告僅係於文章中就有關北
    宜高速公路坪林行控中心專用道應否開放通行及是否對翡翠
    水庫造成污染等發表個人觀點，而於上開三個段落中亦未指
    摘足以貶損自訴人名譽之具體事實。至該文章第六段中則發
    表：希望環評專家實地下鄉勘察，不要憑空想像作結論，馬
    市長也應率官員走一趟北宜高，體驗一下，到底哪一種走法
    比較環保，甲○○也應多讀點書，不要亂槍打鳥，無的放矢
    等，茲查被告係就有關台北市政府及自訴人甲○○反對北宜
    高速公路坪林行控中心專用道開放通行之見解發表其個人主
    觀批評意見，於此一段落中亦無何指摘足以貶損自訴人名譽
    之具體事實。
(三)至自訴人雖一再指訴被告於上開文章中提及「本人雖非專家
    學者」，及「甲○○也應多讀點書，不要亂槍打鳥，無的放
    矢」等字眼，顯認擁有環境規劃博士之自訴人並未具有環保
    方面之專業，及自訴人沒知識水準，而係對自訴人惡意攻訐
    云云，然查關於環保議題並非僅有專家學者得以論述，關心
    環保議題之市井小民均得發表其個人意見，對於專家學者之
    意見亦得為附和或反對之陳述，被告係從事於教職工作，並
    因關心環保而為環保聯盟之會員，而環保議題並非只有專家
    學者才可以談論，凡愛鄉愛土或關心環保的人都可以談論，
    至雖屬環保專家，但因所專精之領域不同，因而於論述時有
    時難免忽略現實面致其論述產生盲點之情形，本件被告固未
    就環保學有專精，然其就本件涉及環保議題而就自訴人所發
    表之上開文章表示其不同之意見，並於文章中表示「本人雖
    非專家學者」，此或被告就非屬其專精之環保領域之謙虛、
    客套之詞，惟被告並未於文章內表示自訴人非屬環保專家，
    亦不能因被告自認自己非屬專家學者，即推論被告是認定自
    訴人非屬專家學者，是被告雖於文章中表示「本人雖非專家
    學者」，惟並不因之即認被告係指摘自訴人非屬專家學者，
    而有毀謗自訴人之意思。
(四)自訴人於 94年9月23日發表之『政客謀殺了政治家』一文中
    ，針對「北宜高坪林行控中心專用道通車環評事件」確有使
    用「被一群不肖政客搞到可能會是宜蘭對抗台北和地方要挾
    中央的境地」、「有不肖政客揭竿起義反環保」、「不肖政
    客為了選票不惜博命演出糾眾抗爭要挾的戲碼」，而自訴人
    並未具體指出其所稱之「不肖政客」為何人，因而有波及不
    相干之第三人之虞，則被告於上開文章內希望自訴人應確切
    指出何者為「不肖政客」，以免傷及無辜，是其就此評論自
    訴人「不要亂槍打鳥，無的放矢」，依一般社會通常觀念判
    斷，實無惡意貶損自訴人名譽之意思，亦未逾合理評論之範
    疇，是被告雖於文章內表示「不要亂槍打鳥，無的放矢」，
    亦僅係針對自訴人發表之『政客謀殺了政治家』文章內容作
    評論，並非以損害自訴人名譽為目的，自難認被告有毀謗自
    訴人之意思﹔再者，針對同一議題彼此意見相反，遂於言語
    或文章中指摘對方應多讀點書，此乃屬於雙方意見相左時之
    常見語法，目的係在於表達自己之看法才是正確、對方之看
    法錯誤、對方應多研讀與議題有關之資料才不至於有錯誤之
    看法，本件自訴人縱屬環保專家，其就「北宜高速公路坪林
    行控中心專用道是否開放通行」乙事發表上開文章，固有所
    據，惟就他人而言，或認其論述容有與現實脫節之處，而仍
    有商榷之餘地，被告因而就該文章之論述提出其個人不同之
    見解，至其於文章中表示「甲○○也應多讀點書」，無非係
    認自訴人於文章中所論述之觀點容有與現實脫節，論點不夠
    周延，因而認自訴人應多研讀與本件議題有關之資料，其論
    述才不致於有與現實脫節之錯誤看法，惟被告並未因之否定
    自訴人仍屬環保專家及具有之環保專業，實不因被告於文章
    內表示「甲○○也應多讀點書」即降低自訴人之專業能力，
    是因與自訴人就「北宜高速公路坪林行控中心專用道是否開
    放通行」乙事有不同見解，其於文章中提出「甲○○也應多
    讀點書」之主觀意見，實無貶損自訴人之專業能力及毀謗自
    訴人之意思。
(五)綜上所述，被告關於「北宜高速公路坪林行控中心專用道是
    否開放通行」乙事，發表『回應台北市政府偏差論點及甲○
    ○〈政客殺死了政治家〉一文緊貼翡翠水庫的台九線才是污
    染水源原凶』一文，既未指摘足以貶損自訴人名譽之具體事
    實，而其於文章中雖使用「本人雖非專家學者」、「甲○○
    也應多讀點書，不要亂槍打鳥，無的放矢」等文字，惟其並
    非指摘自訴人非屬環保專家，亦未質疑自訴人環保方面之專
    業，僅係就自訴人所為之論述提出不同之意見而已，並均與
    北宜高速公路坪林行控中心專用道開放通行之公共議題及自
    訴人所發表之『政客謀殺了政治家』文章內容相關，並非以
    損害自訴人名譽為目的，顯未逾「合理評論原則」之範疇，
    是縱該批評內容之用詞遣字，足令被批評者亦即自訴人主觀
    上感到不快或名譽受損，惟此仍應受憲法之保障，而有刑法
    第311條第3款對於可受公評之事，而為適當之評論之阻卻違
    法事由之適用，不能逕以刑法第 310條之誹謗罪相繩。是被
    告上揭所辯該篇文章係就關於北宜高速高路坪林行控中心專
    用道是否開放通行乙事發表自己言論，並無毀謗甲○○之意
    思云云，應堪採信，原審因而以查無何積極證據足資證明被
    告有自訴人指訴之加重毀謗犯行，而以不能證明被告犯罪，
    而為被告無罪之諭知，經核並無不合，自訴人甲○○上訴意
    旨猶以被告於其發表之文章內使用「本人雖非專家學者」、
    「甲○○也應多讀點書，不要亂槍打鳥，無的放矢」等文字
    ，係惡意攻訐並已損及自訴人之名譽，認被告應負加重毀謗
    罪責，而指摘原審判決被告無罪係屬不當，尚難認有理由，
    應予駁回。
據上論斷，應依刑事訴訟法第368條，判決如主文。
中    華    民    國    95    年    11    月     3    日
                  刑事第五庭    審判長法  官  吳  敦
                                      法  官  吳啟民
                                      法  官  張傳栗
以上正本證明與原本無異。
不得上訴。
                                      書記官  何子傑
中    華    民    國    95    年    11    月    6     日


司法院資訊處製作；財團法人民間司法改革基金會備份。
